ACORDAO-COMPLETO-2460025

ACÓRDÃO 5147/2021 ATA 9/2021 - SEGUNDA CÂMARA

VISTOS, relatados e discutidos estes autos de tomada de contas especial instaurada pelo Ministério do Turismo em razão da impugnação total de despesas do Convênio 896/2008 (Siconv 629899) , que tinha por objeto implementação do projeto denominado "Festival de Quadrilhas", previsto para o período de 26 a 29 de junho de 2008,
ACORDAM os Ministros do Tribunal de Contas da União, reunidos em sessão da Segunda Câmara, ante as razões expostas pelo Relator, em:
9.1. rejeitar as alegações de defesa apresentadas por Francisco Luiz Rodrigues Mendes de Souza;
9.2. com fundamento nos arts. 1º, inciso I, 16, inciso III, alínea "c", e 19, da Lei 8.443/1992, julgar irregulares as contas de Francisco Luiz Rodrigues Mendes, condenando-o ao pagamento do débito discriminado a seguir, atualizado monetariamente e acrescido dos juros de mora devidos, calculado desde a data de ocorrência indicada até sua efetiva quitação, na forma da legislação vigente, fixando o prazo de 15 (quinze) dias, a contar do recebimento da notificação, para que seja comprovado, perante este Tribunal, o recolhimento da quantia ao Tesouro Nacional, nos termos do art. 23, inciso III, alínea "a", da referida Lei, c/c o art. 214, inciso III, alínea "a", do Regimento Interno do TCU:
	Valor (R$) 
	Data da ocorrência
	Débito/Crédito

	100.000,00
	25/8/2008
	D

	600,00
	8/5/2009
	C

9.3. com fundamento no art. 26 da Lei 8.443/1992, autorizar, se requerido, o pagamento da importância devida em até 36 (trinta e seis) parcelas mensais e consecutivas, fixando o prazo de 15 (quinze) dias, a contar do recebimento da notificação, para que seja comprovado, perante este Tribunal, o recolhimento da primeira parcela, e de 30 (trinta) dias, a contar da parcela anterior, para que seja comprovado o recolhimento das demais parcelas, devendo incidir sobre cada valor mensal os devidos acréscimos legais, na forma prevista na legislação vigente, além de alertar que a falta de comprovação do recolhimento de qualquer parcela importará no vencimento antecipado do saldo devedor, nos termos do art. 217 do Regimento Interno do TCU;
9.4. com fundamento no art. 28 da Lei 8.443/1992, autorizar, desde logo, a cobrança judicial das dívidas, caso não atendida a notificação;
9.5. com fundamento no art. 16, § 3º, da Lei 8.443/1992, c/c o art. 209, § 7º, do Regimento Interno do TCU, remeter cópia deste acórdão à Procuradoria da República do Ceará, para adoção das medidas que entender cabíveis;
9.6. dar ciência deste acórdão ao Ministério do Turismo e ao responsável.

Tomada de Contas Especial instaurada pelo Ministério do Turismo em razão de irregularidades na execução financeira de convênio firmado para a realização de evento cultural.

Segunda Câmara

Município de Potengi - CE.

3. Responsável: Francisco Luiz Rodrigues Mendes de Souza (XXX.535.723-XX).

13.1. Ministros presentes: Augusto Nardes (na Presidência), Aroldo Cedraz, Raimundo Carreiro e Bruno Dantas (Relator).
13.2. Ministro-Substituto presente: André Luís de Carvalho.

ACORDAO-COMPLETO-2520368

Acórdão 1347/2022 - Segunda Câmara

BRUNO DANTAS

Por registrar as principais ocorrências havidas no andamento dos autos até o momento, resumindo os fundamentos das peças acostadas, adoto como relatório, com os ajustes necessários, a instrução da secretaria responsável pela análise do processo (peça 88) , que contou com a anuência do corpo diretivo da unidade (peças 89-90) e do Ministério Público junto ao TCU (peça 91) :
"INTRODUÇÃO
Examina-se Tomada de Contas Especial (TCE) , instaurada pelo Ministério do Turismo (MTur) contra o Sr. Francisco Luiz Rodrigues Mendes de Souza (CPF XXX.535.723-XX) ,  gestão 2005-2008, em razão da impugnação total de despesas do Convênio 896/2008-Siconv 629899 (peça 7) , celebrado em 26/6/2008 com o Município de Potengi/CE, tendo por objeto apoiar a implementação do projeto denominado 'Festival de Quadrilhas', previsto para o período de 26 a 29 de junho de 2008 (peça4) , com vigência estipulada para o período de 26/6/2008 a 27/10/2008 (peça 41) .
HISTÓRICO
2. Os elementos presentes no processo foram inicialmente sumarizados e examinados por intermédio da instrução presente à peça 52, havendo conclusão pela necessidade de citação, a teor do extrato seguinte:
'2. Os recursos previstos para implementação do objeto do referido convênio foram orçados no valor total de R$ 105.000,00 (peça7, p. 7) , com a seguinte composição: R$ 5.000,00 de contrapartida do convenente e R$ 100.000,00 à conta do concedente, liberados conforme indicado abaixo:
	Ordem Bancária
	Data da Emissão
 (peça 9) 
	Data do Crédito
 (peça 38) 
	Valor (R$) 

	2008OB900921
	21/8/2008
	25/8/2008
	100.000,00

3. O Ministério do Turismo exarou os seguintes pareceres:
	Parecer
	Peça
	Data

	Parecer Técnico 818/2008
	4
	26/6/2008

	Parecer/Conjur/Mtur 855/2008
	6
	26/6/2008

	Parecer Técnico de Análise de Prestação de Contas 723/2009
	22
	30/11/2009

	Nota Técnica de Análise 343/2010
	23
	14/5/2010

	Nota Técnica de Reanálise 882/2013
	25
	23/9/2013

	Nota Técnica de Análise 70/2014
	26
	4/2/2014

	Nota Técnica de Reanálise Financeira 733/2016
	30
	18/10/2018

4. Apesar de a execução do objeto (evento) ter sido prevista para o período de 26 a 29 de junho de 2008 (peça 4, p. 1) , o Convênio 896/2008 foi celebrado em 26/6/2008 (peça 7) e os recursos federais foram repassados em 25/8/2008 (peça 38) , o que evidencia a destinação dos recursos para pagamento de despesas em processo final de liquidação.
5. O Parecer Técnico 818/2008, que avaliou tecnicamente o Convênio 896/2008 (peça 4) , concluindo pela sua viabilidade, apresentou como ações pretendidas as seguir enumeradas (peça 4, p. 1-2 e Plano de Trabalho de peça 3, p. 5-6) :
	Seq
	Descrição
	Valor (R$) 

	1
	Locação de palco
	3.000,00

	2
	Locação de sonorização
	6.000,00

	3
	Locação de iluminação
	3.000,00

	4
	Contratação de empresa de eventos
	13.000,00

	5
	Contratação de banda regional
	60.000,00

	6
	Contratação de banda local
	20.000,00

	TOTAL
	105.000,00

6. O motivo para a instauração da tomada de contas especial foi materializado pela irregularidade na documentação exigida para a prestação de contas, conforme consignado na Nota Técnica de Reanálise 882/2013, de 23/9/2013 (peça23) , em razão da não apresentação da documentação complementar solicitada, consoante transcrito a seguir, in verbis:
Informamos que o Convenente não apresentou documentação comprobatória dos seguintes itens:
1. BANDA DE PORTE LOCAL. R$ 20.000,00
2. PALCO. R$ 3.000,00
3. ILUMINAÇÃO. R$ 3.000,00
4. SERVIÇO DE ADMINISTRAÇÃO. R$ 13.000,00
7. Sob o aspecto da execução financeira do convênio em apreço, a reprovação foi total, conforme Nota Técnica de Reanálise Financeira 733/2016 (peça30) , uma vez que foi utilizada e modalidade de tomada de preços, ao invés do pregão, além da não apresentação das cartas de exclusividade para a contratação dos artistas. 
8. Da análise dos autos, verifica-se que foi dada oportunidade de defesa ao agente responsabilizado, em obediência aos princípios constitucionais que asseguram o direito ao contraditório e à ampla defesa, tendo em vista as notificações constantes da peça 31-32. Não foram apresentadas justificativas pelo responsável e não houve o recolhimento da importância devida aos cofres da Fazenda Pública, subsistindo o motivo que legitimou a instauração da Tomada de Contas Especial.
9. No Relatório de Tomada de Contas Especial Complementar 225/2016 (peça 47) , em que os fatos estão circunstanciados, a responsabilidade pelo dano causado ao erário foi atribuída ao Sr. Francisco Luiz Rodrigues Mendes de Souza (CPF XXX.535.723-XX) , ocupante do cargo supramencionado à época da ocorrência dos fatos (peça 39) , em razão da impugnação total de despesas do convênio em comento, no valor original de R$ 100.000,00.
10. A inscrição em conta de responsabilidade, no Siafi, foi efetuada conforme a Nota de Sistema 2018NS000655, de 23/8/2018 (peça42) .
11. Tanto o relatório do tomador de contas, quanto o relatório de auditoria da CGU, amparados pelas Nota Técnica de Reanálise 882/2013, de 23/9/2013 (peça 25) e Nota Técnica de Reanálise Financeira 733/2016 (peça 30) , do Ministério do Turismo, concluíram pela existência de dano ao Erário Federal da ordem de R$ 100.000,00, correspondente ao valor integral repassado ao Município de Potengi/CE, em razão da impugnação total das despesas do convênio por conta de irregularidades técnicas e financeiras.
12. A CGU seguiu o posicionamento do órgão concedente quanto às irregularidades identificadas, ao débito apurado e à responsabilidade, conforme se verifica no Relatório de Auditoria 247/2017 (peça 48) , no Certificado de Auditoria 247/2017 (peça 49) , bem como no Parecer do Dirigente do Órgão de Controle Interno 247/2017 (peça 50) . O Ministro de Estado do Turismo pronunciou-se pelo conhecimento das conclusões contidas nos pareceres da CGU, opinando pela irregularidade das contas do responsável indicado (peça 51) .
 (...) 
EXAME TÉCNICO
16. A presente tomada de contas especial foi instaurada em razão de irregularidades nas execuções física e financeira. O valor impugnado corresponde ao montante integral repassado pelo convênio em tela.
17. Destaque-se que não houve fiscalização in loco  (peça 47, p. 1) .
18. O responsável firmou o contrato (peça 19, p. 31-33) para a realização do evento da avença, conforme a seguir descrito:
	Modalidade
	Contratada
	Objeto
	Valor (R$) 

	Tomada de Preços
	Lourenço Romão dos Santos Filho
	Contratação de empresa de promoção e Eventos para realização do Arraiá junino, festival de quadrilhas
	104.400,00

19. Em relação à execução física, a Nota Técnica de Reanálise 882/2013 (peça 25) reprovou parcialmente as despesas realizadas na execução do contrato mencionado acima, na medida em que a documentação apresentada não comprovou a execução física das metas/ações previstas no plano de trabalho aprovado pelo MTur, sendo sua execução insuficientemente evidenciada. O referido parecer consignou que faltam evidências e amostragens de fotos e/ou documentos que comprovem a realização dos seguintes itens:
	Item
	Valor (R$) 

	Banda de porte local
	20.000,00

	Palco
	3.000,00

	Iluminação
	3.000,00

	Serviço de administração
	13.000,00

	TOTAL
	39.000,00

20. De fato, as fotos constantes na peça 21 não permitem concluir pela realização dos itens pendentes mencionados acima.
21. Além da reprovação da execução física, uma vez que sequer restou evidenciada a realização do evento nos moldes pactuados, há outras irregularidades na execução financeira que merecem destaque. É o que se expõe a seguir.
22. A cláusula terceira do termo de convênio, inciso II, alínea 'h' prescreve (peça 7, p. 4) , in verbis: 
h) observar, quando da execução de despesas com os recursos deste Convênio, as disposições da Lei nº 8.666/93, com suas alterações, especialmente em relação às licitações e contratos, inclusive a modalidade de licitação prevista na Lei nº 10.520, de 17 de julho de 2002, observando o disposto no Decreto n2 5.504, de 05 de agosto de2005 e na Portaria Interministerial nº 217/MPOG/MF, de 31 de julho de 2006, atualizada;
23. O responsável promoveu o certame na modalidade de tomada de preços, quando deveria ter realizado pregão eletrônico para contratação de serviços comuns. Em relação às atrações artísticas, a contratação deveria ter sido realizada a partir de processo de inexigibilidade.
24. A Nota Técnica de Reanálise Financeira 733/2016 (peça 30) destaca que a irregularidade na execução financeira também decorre da ausência de apresentação de contratos de exclusividade, conforme reproduzido a seguir. 
Em que pese a irregularidade na modalidade licitatória da contratação deste convênio, sua reprovação é também condicionada a inexigibilidade na contratação dos shows artísticos e demais itens desta Nota Técnica.
Quanto a inexigibilidade, a convenente deveria ter contratado diretamente com os artistas ou então com os empresários exclusivos e ainda, apresentar o contrato de exclusividade registrado em cartório. No caso dos autos a empresa contratada atuou como mera intermediária dos serviços.
25. . Não constam nos autos, igualmente, comprovantes de que a empresa Lourenço Romão dos Santos Filho tenha efetuado pagamentos de cachês às atrações artísticas indicadas, conforme jurisprudência firmado do E. TCU.
26. A nota fiscal 51, de 3/7/2008, no valor de R$ 104.400,00 e o correspondente recibo constam na peça 18, p. 1-2. A Nota Técnica de Reanálise Financeira 733/2016 (peça 30) pondera que a referida nota fiscal não identifica o seu prazo de validade de emissão. 
27. . A cláusula sétima do termo de convênio - Da Movimentação da Conta Específica e da Aplicação dos Recursos (peça 7, p. 8) , em obediência ao art. 50, §2º, inciso II, da Portaria Interministerial 127/2008, prescreve, in verbis:
PARÁGRAFO SEGUNDO. Os atos referentes movimentação e ao uso dos recursos a que se refere o caput desta Cláusula serão realizados ou registrados no SICONV, observando-se os seguintes preceitos:
I - movimentação da conta bancária específica deste Convênio;
II - pagamentos realizados exclusivamente mediante crédito na conta bancária de titularidade dos fornecedores e prestadores de serviços; e
28. A movimentação da conta específica, mediante cheque, não permite comprovar que os recursos foram creditados na conta bancária de titularidade da empresa contratada. Assim, não há evidências que permitam concluir que a movimentação financeira na conta específica se tenha destinado ao prestador de serviço contratado. Restou, dessa forma, quebrado o imprescindível nexo de causalidade entre a execução financeira com os recursos federais repassados e as despesas incorridas para a realização do evento avençado, o que pode ensejar o julgamento pela irregularidade das contas.
29. Assim, além da reprovação da execução física, motivada pela ausência de documentos exigidos pelo MTur, mencionados supra, os elementos financeiros (licitação - Tomada de Preços 0605001/200 - peça 19, p. 1-29, nota fiscal, recibo) encaminhados pelo Sr. Francisco Luiz Rodrigues Mendes de Souza (peça 10) tornam a presente prestação de contas infirme. Não há evidências, portanto, de que o evento 'Festival de Quadrilhas' tenha sido realizado como previsto, tampouco que os pagamentos efetuados pelo município de Potengi/CE tenham sido recebidos pela empresa Lourenço Romão dos Santos Filho.
30. O contrato firmado com a empresa Lourenço Romão dos Santos Filho (peça 19, p. 31-33) , promovido por processo de tomada de preços, apresenta-se irregular, posto que a modalidade correta deveria ter sido por inexigibilidade de licitação. No entanto, ainda que realizado o processo por inexigibilidade de licitação, ainda assim estaria irregular, posto que o entendimento do E. TCU é no sentido de que na contratação direta de artistas consagrados, com base na hipótese de inexigibilidade prevista no art. 25, inciso III, da Lei 8.666/1993, por meio de intermediários ou representantes, deve ser apresentada cópia do contrato de exclusividade dos artistas com o empresário contratado, registrado em cartório. O contrato de exclusividade difere da autorização que assegura exclusividade apenas para os dias correspondentes à apresentação dos artistas e que é restrita à localidade do evento, a qual não se presta a fundamentar a inexigibilidade. Assim, a jurisprudência predominante é no sentido de julgar irregulares as contas que contém esses vícios. 
31. Na jurisprudência deste Tribunal encontra-se consolidado o entendimento de que a apresentação do contrato de exclusividade entre artistas e o empresário contratado é indispensável para caracterizar a hipótese de inexigibilidade de licitação prevista no art. 25, inciso III, da Lei de Licitações, de modo que simples autorizações ou cartas de exclusividade não se prestam a comprovar a inviabilidade da competição, pois não retratam uma representação privativa para qualquer evento em que o profissional for convocado.
32. Esse paradigma jurisprudencial tem sido adotado por esta Corte de Contas desde a prolação do Acórdão 96/2008-TCU-Plenário, por intermédio do qual o plenário formulou as seguintes determinações ao Ministério do Turismo: 
9.5. determinar ao Ministério do Turismo que, em seus manuais de prestação de contas de convênios e nos termos dessas avenças, informe que:
9.5.1. quando da contratação de artistas consagrados, enquadrados na hipótese de inexigibilidade prevista no inciso III do art. 25 da Lei nº 8.666/1992, por meio de intermediários ou representantes:
9.5.1.1. deve ser apresentada cópia do contrato de exclusividade dos artistas com o empresário contratado, registrado em cartório. Deve ser ressaltado que o contrato de exclusividade difere da autorização que confere exclusividade apenas para os dias correspondentes à apresentação dos artistas e que é restrita à localidade do evento; 
9.5.1.2. o contrato deve ser publicado no Diário Oficial da União, no prazo de cinco dias, previsto no art. 26 da Lei de Licitações e Contratos Administrativos, sob pena de glosa dos valores envolvidos; (destaque do original) 
33. Sobre a necessidade de comprovação de exclusividade na representação, válido transcrever excerto de voto proferido pelo Ministro Marcos Bemquerer Costa acolhido no Acórdão 351/2015-TCU-Segunda Câmara: 
 (...) 
8. Relativamente à contratação da empresa Negreiros e Negreiros Ltda. para organização do evento 'Paraíso Folia', cabe observar que o comando normativo utilizado como fundamento, o art. 25, inciso III, da Lei n. 8.666/93, refere-se expressamente à contratação de profissional de setor artístico diretamente com o próprio artista ou por meio de seu empresário exclusivo, que é aquele que gerencia o artista ou banda de forma permanente. 
9. A inteligência deste artigo revela a impossibilidade jurídica de contratação direta de mero intermediário (produtora de eventos) , que detém a exclusividade limitada a determinados dias ou eventos, pois, se a exclusividade é condicionada e temporária, em regra não haverá impossibilidade de competição. 
10.No caso concreto, constata-se que as autorizações emitidas pelas bandas musicais que atuaram no Paraíso Folia 2010, concedidas à empresa contratada pela Prefeitura para organização das apresentações artísticas e expostas pela defesa nesta etapa processual, foram elaboradas para as datas específicas às do evento objeto do Convênio (24/04/2010) , circunstância que não se amolda ao dispositivo legal e constitui fundados indícios da prática das condutas ímprobas, conforme levantado pela equipe de auditoria (peça 59, p. 05-07) . 
11. A respeito da matéria, é oportuno registrar que a jurisprudência deste Tribunal é uníssona em exigir a apresentação do contrato de exclusividade entre os artistas e o empresário contratado para caracterizar a hipótese de inexigibilidade de licitação prevista na Lei de Licitações, de modo que simples autorizações ou cartas de exclusividade não se prestam a comprovar a inviabilidade da competição, pois não retratam uma representação privativa para qualquer evento em que o profissional for convocado. 
 (...) 
34. Em sede de consulta formulada pelo Ministro de Estado do Turismo a respeito de dúvida suscitada na aplicação de dispositivos legais e regulamentares, relativos à análise de prestações de contas de recursos federais repassados mediante convênios, o TCU firmou o entendimento seguinte (Acórdão 1435/2017-TCU-Plenário) , respondendo ao consulente que:
a) a apresentação apenas de autorização/atesto/carta de exclusividade, que confere exclusividade ao empresário do artista somente para o (s) dia (s) correspondente (s) à apresentação deste, sendo ainda restrita à localidade do evento, não atende aos pressupostos do art. 25, inciso III, da Lei 8.666/1993, representando impropriedade na execução do convênio; e 
b) do mesmo modo, contrariam o sobredito dispositivo legal (art. 25, inciso III, do Estatuto de Licitações) , as situações de contrato de exclusividade - entre o artista/banda e o empresário - apresentado sem registro em cartório, bem como de não apresentação, pelo convenente, do próprio contrato de exclusividade. 
35. Ainda restou elucidado no aludido decisum que as situações mencionadas supra podem não ensejar, por si sós, o julgamento pela irregularidade das contas e tampouco a condenação em débito dos responsáveis, sendo necessário o exame das circunstâncias inerentes a cada caso concreto, uma vez que a existência de dano ao erário poderá decorrer, dentre outras situações:
a) da inexecução do objeto; ou 
b) da ausência de nexo de causalidade entre os pagamentos realizados e os recursos federais conveniados, vale dizer, naqueles casos em que não for possível comprovar que os pagamentos tenham sido recebidos pelo artista ou por seu representante devidamente habilitado (seja detentor de contrato de exclusividade, portador de instrumento de procuração ou carta de exclusividade, devidamente registrados em cartório) .
36. O Ministro Augusto Sherman apresentou, naquela assentada, o seu entendimento sobre a matéria, na forma de voto revisor, in verbis:
2. Sustento que a mera comprovação de pagamento, pelo ente conveniado à empresa que tenha contratado para a realização dos shows, não é suficiente para demonstrar o referido nexo causal entre as verbas transferidas por convênio e o evento realizado. É preciso, a meu ver, ficar comprovada a entrega dos recursos ao artista ou a quem, comprovadamente, o represente. A comprovação de pagamento a empresas intermediárias detentoras de direitos de representação restritos ao dia do evento, direitos estes constituídos sob a forma de declarações ou cartas de exclusividade, embora necessária à prestação de contas, não é suficiente.
 (...) 
5. De outro modo, se ausente da prestação de contas o contrato de exclusividade exigido, embora tal circunstância remeta a possível infração às regras licitatórias, este fato não conduz, por si só, automaticamente, à existência de débito para com o erário, que pode ser afastado por meio outros meios, como a comprovação de pagamento diretamente aos artistas, ou mesmo a outro intermediário, que não aquele detentor da exclusividade, desde que regularmente habilitado a receber valores em nome do artista contratado. Mas, se ausente essa comprovação, perde-se o nexo e configura-se o dano ao erário.
 (...) 
7. Por relevante, destaco que a necessidade de cuidadosa verificação do liame causal aqui tratado deriva de casos reais, verificados em processos desta Corte, nos quais investigações policiais comprovaram a ocorrência de desvios de recursos por meio da realização de pagamentos a empresas contratadas, apenas alegadamente detentoras de direitos de representação de artistas, direitos esses, de fato, detidos por outrem.
8. Foi o que ocorreu, por exemplo, no TC-Processo 033.049/2015-7, da relatoria do Ministro Weder de Oliveira, recentemente debatido na Primeira Câmara, no qual a prestação de contas aponta que a empresa RDM SilkSigns recebeu recursos de convênio como se fora representante da banda que se apresentou em evento do município, quando, na verdade, a empresa que detinha os direitos para o dia do evento, e que havia celebrado contrato com o representante exclusivo da banda, era a Se Ligue Produções Artísticas. Foi essa última quem pagou o cachê dos artistas. Note-se que, em casos como aquele, sem a completa verificação do fluxo financeiro e da cadeia de contratos e representações, poder-se-ia julgar regular ato que constitui verdadeira fraude, com dano ao erário.
9. Lembro, por pertinente, que o TCU, ao tratar de caso no qual artistas não receberam as verbas do convênio, apesar do que informava a prestação de contas, determinou ao Ministério do Turismo que, nas prestações de contas do gênero, 'deve ser apresentada cópia do contrato de exclusividade dos artistas com o empresário contratado, registrado em cartório. Deve ser ressaltado que o contrato de exclusividade difere da autorização que confere exclusividade apenas para os dias correspondentes à apresentação dos artistas e que é restrita à localidade do evento' (Acórdão 96/2008-TCU-Plenário) .
37. A não apresentação dos contratos de exclusividade representa irregularidade formal grave, ensejando a irregularidade das contas, com a cominação de multa. A existência de débito, no entanto, será apurada, caso a caso, nas tomadas de contas especial. Conforme entendimento exposto acima, haverá débito quando não for possível comprovar o recebimento dos cachês pelos artistas, como no caso em concreto em que não constam os contratos/cartas de exclusividade registradas em cartório, tampouco os comprovantes de pagamentos firmados pelos artistas contratados. Assim, na execução financeira do convênio, não restou comprovado o nexo de causalidade dos pagamentos efetuados à empresa Lourenço Romão dos Santos Filho (CNPJ 04.265.531/0001-67) , podendo ensejar, em consequência, a irregularidade das contas e imputação de débito ao responsável.
38. Os elementos que integram os autos comprovam que a empresa Lourenço Romão dos Santos Filho (CNPJ 04.265.531/0001-67) foi beneficiada pelos pagamentos irregulares (tanto em relação aos artistas de projeção regional - R$ 60.000,00, quanto aos artistas de projeção local - R$ 20.000,00) . No entanto, a responsabilidade da contratada pode ser afastada, uma vez que não há obrigação legal de a empresa guardar os documentos fiscais após cinco anos do fato, conforme entendimento firmado no Acórdão 10047/2015-TCU-Segunda Câmara.
39. A empresa Lourenço Romão dos Santos Filho (CNPJ 04.265.531/0001-67) foi contratada como intermediária atração musical em procedimento de tomada de preços (quando a modalidade correta, devidamente justificada, deveria ter sido por inexigibilidade) , e considerando que tal sociedade comercial não possuía contrato de exclusividade dos artistas que se propusera a agenciar, houve descumprimento ao art. 25, inciso III, da Lei 8.666/1993. Note-se que no próprio Termo de Convênio 896/2008 (peça 7, p. 4) , Cláusula Terceira, Item II, alínea 'h', continha disposição obrigando o município a respeitar os ditames da Lei 8.666/1993. Portanto, considera-se que despesa relacionada à contratação dos artistas (R$ 80.000,00; observe-se que a Nota Fiscal de Serviço 51, peça 18, p. 1, de 3/7/2008, no valor de R$ 104.400,00 , não discrimina os valores individuais dos serviços prestados) seja integralmente impugnada, ante a não apresentação dos contratos de exclusividade e a ausência de comprovação dos pagamentos dos cachês aos artistas nominados.
40. Essa falha, se não justificada, poderá ensejar o julgamento pela irregularidade das contas, nos termos do art. 16, inciso III, alínea 'b', da mesma norma, independentemente da comprovação da regular aplicação dos recursos no objeto pactuado. 
41. A responsabilidade pelo descumprimento normativo é do Sr. Francisco Luiz Rodrigues Mendes de Souza (CPF XXX.535.723-XX; gestão: 2005-2008) , então prefeito municipal de Potengi/CE, tendo em vista que contratou a empresa Lourenço Romão dos Santos Filho (CNPJ 04.265.531/0001-67; peça 19, p. 31-33) . 
42. O valor do débito da presente tomada de contas especial, contudo, não se restringe somente ao valor do contrato firmado com a empresa Lourenço Romão dos Santos Filho (CNPJ 04.265.531/0001-67) , para as apresentações artísticas (R$ 80.000,00) . Conforme mencionado supra, o responsável, além de não comprovar a própria execução física do 'Festival de Quadrilhas' nos termos pactuados, não acostou aos autos comprovantes de que os pagamentos realizados a partir da conta específica do convênio foram realmente destinadas à empresa contratada. Assim, não há comprovação de nexo de causalidade entre os pagamentos realizados a partir da conta específica do convênio e as despesas promovidas a título de realização do evento avençado, ensejando, em decorrência a impugnação total dos recursos repassados mediante o Convênio 896/2008.
43. Outra irregularidade na execução financeira consiste na escolha da modalidade de tomada de preço para contratação da empresa Lourenço Romão dos Santos Filhopara prestação de serviços sonorização e locação de equipamentos necessários à realização do evento, que são considerados itens comuns que dariam ensejo a realização de pregão eletrônico.
44. Houve, portanto, descumprimento da Cláusula Terceira, item II, alínea 'h' e parágrafo único do termo de convênio, in verbis (peça 7, p. 4 e 6) :
h) observar, quando da execução de despesas com os recursos deste Convênio, as disposições da Lei nº 8.666/93, com suas alterações, especialmente em relação às licitações e contratos, inclusive a modalidade de licitação prevista na Lei nº 10.520, de17 de julho de 2002, observando o disposto no Decreto nº 5.504, de 05 de agosto de2005 e na Portaria Interministerial nº 217/MPOG/MF, de 31 de julho de 2006, atualizada;
 (...) 
PARÁGRAFO ÚNICO. Na impossibilidade do uso do pregão na forma eletrônica, na contratação de bens e serviços comuns, deverá a CONVENENTE:
a) justificar a inviabilidade da utilização do pregão na forma eletrônica, por meio do seu dirigente ou autoridade competente responsável pela licitação; e
b) adotar o pregão presencial, nos termos da Lei nº 10.520, de 17 de julho de 2002, e do Decreto nº 3,555, de 08 de agosto de 2000, atualizado.
45. Os fatos estão bem circunstanciados na fase interna desta tomada de contas especial e o débito foi apurado corretamente no valor total dos recursos federais repassados, isto é, R$ 100.000,00.
 (...) 
48. Por fim, destaque-se que o houve o recolhimento de R$ 600,00, em 8/5/2009, conforme GRU de peça 35.
 (...) 
CONCLUSÃO
50. O exame das ocorrências descritas na seção 'Exame Técnico' permitiu, na forma dos arts. 10, § 1º, e 12, incisos I e II, da Lei 8.443/1992 c/c o art. 202, incisos I e II, do RI/TCU, definir a responsabilidade do Sr. Francisco Luiz Rodrigues Mendes de Souza (CPF XXX.535.723-XX) , apurar adequadamente o débito a ele atribuído. Propõe-se, por conseguinte, que se promova a citação do responsável pelo valor total descentralizado, uma vez que houve glosa integral, R$ 100.000,00, diante da reprovação das execuções física e financeira.
 (...) 
PROPOSTA DE ENCAMINHAMENTO
52. Ante o exposto, submetemos os autos à consideração superior com proposta de:
I) citar o Sr. Francisco Luiz Rodrigues Mendes de Souza (CPF XXX.535.723-XX) , na condição de ex-prefeito municipal de Potengi/CE, com fundamento nos arts. 10, § 1º, e 12, incisos I e II, da Lei 8.443/1992 c/c o art. 202, incisos I e II, do RI/TCU, para que, no prazo de quinze dias, apresente alegações de defesa e/ou recolha aos cofres do Tesouro Nacional a quantia abaixo indicada, atualizada monetariamente a partir da respectiva data até o efetivo recolhimento, abatendo-se na oportunidade a quantia eventualmente ressarcida, na forma da legislação em vigor;
	Valor original do débito (R$) 
	Data da ocorrência
	Tipo

	100.000,00
	25/8/2008
	D

	600,00
	8/5/2009
	C

Ocorrências: não comprovação da boa e regular aplicação dos recursos federais repassados pelo Ministério do Turismo ao Município de Potengi/CE, por meio do Convênio 896/2008 (Siconv 629899; peça 7) ; objeto: apoio à realização do evento intitulado 'Festival de Quadrilhas', previsto para o período de 26 a 29 de junho de 2008 (peça 4) , com vigência estipulada para o período de 26/6/2008 a 27/10/2008 (peça 41) ; 
Responsável: Sr.Francisco Luiz Rodrigues Mendes de Souza (CPF XXX.535.723-XX) , ex-prefeito municipal e signatário do termo de convênio;
Condutas:
1) não comprovar por fotos, vídeos ou meios possíveis a execução física do convênio, 'Festival de Quadrilhas', previsto para o período de 26 a 29 de junho de 2008, no município de Potengi/CE, em relação aos seguintes itens: Banda de porte local; palco; iluminação e serviço de administração, no valor de R$ 39.000,00, conforme consignado na presente instrução;
2) não apresentar os contratos de exclusividade (com os devidos registros em cartório) entre a empresa representante Lourenço Romão dos Santos Filho e os artistas dos grupos das atrações musicais do evento, passível, portanto, de glosa, nos termos do Acórdão 96/2008-TCU-Plenário, além da reafirmação desse entendimento no Acórdão 3826/2013-TCU-Primeira Câmara, com a caracterização da ausência de justificativa quanto à inexigibilidade de licitação, prevista no inciso III do art. 25 da Lei 8.666/1993;
3) não apresentar documentos (notas fiscais, recibos, comprovantes de transferências bancárias e outros documentos equivalentes, emitidos em nome das bandas ou artistas e assinadas por seus representantes legais ou pelos seus empresários exclusivos, sendo essa representação ou exclusividade registrada em cartório) , capazes de demonstrar que eventuais valores destinados à empresa contratada Lourenço Romão dos Santos Filho foram repassados aos artistas que realizaram o evento;
4) não comprovar que os pagamentos foram efetivamente repassados à empresa contratada, representando a quebra do imprescindível nexo de causalidade entre a execução financeira e as despesas incorridas para a realização do evento avençado, além de descumprir a cláusula sétima do termo de convênio - Da Movimentação da Conta Específica e da Aplicação dos Recursos (peça 7, p. 8) .
Dispositivos Violados: Art. 70, § único, da CF/1988; art. 63 da Lei 4320/1964; art. 93, do Decreto Lei 200/1967; art. 50, §2º, inciso II, da Portaria Interministerial 127/2008; art. 25, inciso III, da Lei 8.666/93; entendimentos firmados pelo E. TCU nos Acórdão 96/2008-TCU-Plenário e Acórdão 3826/2013-TCU-Primeira Câmara, com a caracterização da ausência de justificativa quanto à inexigibilidade de licitação, prevista no inciso III do art. 25 da Lei n° 8.666/1993;
Nexo de Causalidade: As condutas descritas impediram comprovar a realização do evento e o estabelecimento do nexo causal entre as despesas efetuadas com os recursos recebidos por força do Convênio 896/2008 (Siconv629899) , que consistiria na efetiva comprovação da realização dos shows previstos no evento;
Evidências: contrato de prestação de serviços (peça 19, p. 31-33) ; despacho de homologação e adjudicação (peça 19, p. 29) ; Notas Fiscal de Prestação de Serviços 51 (peça 18, p.1) e 2653 (peça 15, p. 13) ; Convênio 896/2008 (Siconv 629899; peça 7) , Nota Técnica de Reanálise 1302/2013 (peça 41) , e na Nota Técnica de Reanálise 882/2013 (peça 25) e Nota Técnica de Reanálise Financeira 733/2016 (peça 30) ;'
3. Ordenada a mencionada citação em 4/12/2018 (peça 54) , não se logrou entregar a devida comunicação processual ao responsável, havendo seu chamamento sido realizado por edital, a teor do despacho de peça 65.
4. Nada obstante isso, foi ordenada nova citação em 4/12/2019 (peça 68) em razão da localização de outro endereço para o qual não havia sido endereçado o expediente citatório (peças 66-67) .
5. Regularmente citado desta feita (peça 77) , o responsável compareceu ao processo constituindo procuradores (peças 72 e 75) , solicitou e teve atendida vista aos autos (peças 73-74) , e trouxe, em 13/1/2020, arrazoado (peça 76) solicitando a dilação de prazo por 30 trinta dias para reunir os documentos necessários ao enfrentamento das irregularidades anotadas.
6. Sobredita solicitação de dilação de prazo foi objeto de cotejo por parte desta unidade técnica em 13/8/2020 (peças 80-82) , tendo sido autorizado o excepcional e improrrogável prazo de 15 (quinze) dias pelo Relator da matéria, Ministro Bruno Dantas, em 20/8/2020 (peça 83) .
7. Assim, o responsável trouxe suas alegações de defesa (peça 86) , as quais são objeto de exame em tópico específico adiante.
ANÁLISE DOS PRESSUPOSTOS DE PROCEDIBILIDADE DA IN/TCU 71/2012
Avaliação de Viabilidade do Exercício do Contraditório e Ampla Defesa
8. Preliminarmente, verifica-se que não houve o transcurso de mais de dez anos desde o fato gerador sem que tenha havido a notificação do responsável pela autoridade administrativa federal competente (art. 6º, inciso II, c/c art. 19 da IN/TCU 71/2012, modificada pela IN/TCU 76/2016) , uma vez que os recursos foram transferidos em 25/8/2008 (peça 38) , as despesas impugnadas datam de 18/10/2016 (peça 30, p. 1-6) e o responsável foi notificado sobre as irregularidades pela autoridade administrativa competente através dos Ofícios 3212 e 3213/2016/CGCV/DIRAD/SE/MTur em 24/10/2016 (peça 31-32; AR: ciência em 24/10/2016) .
Valor de Constituição da TCE. 
9. Verifica-se que o valor atualizado do débito apurado (sem juros) em 1/1/2017 é superior a R$ 100.000,00, na forma estabelecida conforme os arts. 6º, inciso I, e 19 da IN/TCU 71/2012, modificada pela IN/TCU 76/2016.
OUTROS DÉBITOS NOS SISTEMAS DO TCU COM O MESMO RESPONSÁVEL
10. Informa-se que não foram encontrados outros processos em curso neste Tribunal com débitos imputáveis ao responsável, constando dois já encerrados: TC Processo 020.815/2013-1 e TC Processo 011.694/2016-5.
11. A tomada de contas especial está, assim, devidamente constituída e em condição de ser instruída.
EXAME TÉCNICO
12. A partir desse ponto, passa-se ao exame das alegações de defesa trazidas pelo Sr. Francisco Luiz Rodrigues Mendes de Souza (peça 86) . 
Argumento
13. Ponderando que os recursos do convênio sob foco foram integralmente e regularmente aplicados na consecução da Festa Junina de Potengi 2008, afirma estar 'impossibilitado de apresentar a documentação exigida pela Unidade Técnica desse Tribunal por não ter mais acesso aos documentos e senhas dos sistemas de prestação de contas, encontrando-se tudo na posse da Administração municipal, a qual ainda não forneceu toda a documentação solicitada pelo interessado.'
Exame
13.1. O responsável foi regularmente notificado ainda na fase interna da presente TCE, em 24/10/2016, sobre as irregularidades constantes das contas sob foco pela autoridade administrativa (peças 31-32) .
13.2. Após isso, já no âmbito deste Tribunal, regularmente citado sobre as ditas irregularidades, o responsável compareceu aos autos, num primeiro momento em 7/1/2020 e depois em 13/1/2020, solicitando vista e requerendo dilação de prazo para angariar a documentação necessária à produção de sua defesa junto à Prefeitura Municipal.
13.3. Registra-se aqui que sua cônjuge, Sra. Antônia Alizandra Gomes dos Santos, ocupou o cargo máximo do Poder Executivo municipal durante a gestão 2017-2020 (https://www.potenginainternet.com/2016/10/tre-oficialmente-alizandra-sera.html?m=1, acesso em 11/2/2021) , tendo-se notícia que o responsável Francisco Luiz Rodrigues Mendes de Souza integrava o primeiro escalão dessa administração, ocupando o cargo de Chefe de Gabinete (https://www.potenginainternet.com/2017/01/alizandra-faz-seu-primeiro-discurso.html, acesso em 11/2/2021) .
13.4. Nessa perspectiva, vê-se que houve prazo suficiente para que o responsável reunisse a documentação reclamada, sem que o tenha feito. Tendo-se em conta também que nenhum elemento de prova (protocolos, petições, ...) foi trazido para corroborar suas alegações e diante da informação de que integrou o primeiro escalão do executivo municipal, não se mostra crível a alegação trazida dando conta de dificuldades ao acesso da documentação presente na Prefeitura.
Argumento
14. Invocando a ausência de má-fé, dolo, 'ou qualquer ato de improbidade quando da execução do convênio, dissociado da moralidade e dos deveres da boa administração, da lealdade e, sobretudo, da moralidade pública na realização evento junino de Potengi', afirma que o evento foi realizado em sua integralidade, podendo ser atestado de forma 'clara e irrefutável' pela população local, sendo incondizentes com a realidade os questionamentos acerca do processo licitatório e fotografias, situando-se eventuais falhas no conceito de impropriedades formais. Ainda, ser demasiadamente severa a obrigatoriedade do ressarcimento integral do valor repassado, 'ainda que o objeto do convênio não tenha sido executado em sua integralidade', configurando hipótese de violação aos preceitos legais e danos de natureza grave a ele.
Exame
14.1. Registra-se, inicialmente, que no âmbito deste Tribunal a responsabilização por irregularidades na gestão de recursos públicos independe de dolo ou má-fé do agente, bastando a configuração do liame causal entre a conduta irregular e o dano (Acórdão 11367/2019-TCU-Segunda Câmara, Rel. Augusto Nardes, 10.590/2019-2ª Câmara, Rel. Marcos Bemquerer, 11069/2019-1ª Câmara, Rel. Benjamin Zymler) .
14.2. Indo adiante, o descumprimento de normas em que não há dúvida relevante sobre a correta interpretação é erro grave o suficiente para atrair a responsabilização do gestor.
14.3. No caso vertente, com efeito, não se revestem de meras falhas formais os apontamentos de ordem documental que levantaram dúvidas quanto à correção aplicação dos recursos repassados.
14.4. A ausência de elementos hábeis para certificar a efetiva realização do evento supostamente promovido com recursos de convênio, não configura mera falha formal, porquanto esses elementos são essenciais para demonstrar a vinculação do evento ao Mtur à própria realização do objeto do ajuste (Acórdão 3909/2016-TCU-Primeira Câmara e 4916/2016-TCU-1ª Câmara, relator Ministro Bruno Dantas; e 10667/2015-TCU-2ª Câmara, relatora Ministra Ana Arraes) .
14.5. Ressalta-se que o convênio em referência não estabelece de forma específica a necessidade de envio pelo convenente de fotos com nome do evento, a logomarca do Ministério do Turismo e a identificação das bandas. No entanto, no processo TC Processo 009.845/2012-7, que tratou de consulta do Ministério do Turismo ao TCU em relação à dúvida quanto aos documentos necessários para comprovação dos eventos referentes a convênios celebrados anteriormente ao ano de 2010, esta Corte decidiu, no Acórdão 1459/2012-TCU-Plenário: 
9.2. responder ao consulente que:
9.2.1 a análise de prestação de contas relativas a convênios celebrados pelo Ministério do Turismo deve observar, quanto aos documentos que a compõem, a legislação vigente à época da celebração da avença e o prescrito no termo de ajuste, sendo sempre necessário que o cumprimento do objeto pelo convenente reste indubitavelmente comprovado;
9.2.2 para as situações anteriores a 2010, caso os documentos enumerados no art. 28 Instrução Normativa STN 1/97 e no art. 58 da então vigente Portaria Interministerial 127/2008 não sejam suficientes para comprovar a execução do objeto do convênio, poderão ser exigidos outros elementos de prova, tais como os estabelecidos a partir daquele ano (fotografias, jornais pós-evento, CDs, DVDs, entre outros) .
14.6. Dessa forma, não estão presentes no processo fotos, vídeos ou outros elementos que permitam afirmar a execução física da integralidade dos itens previstos no plano de trabalho.
14.7. Já em relação à execução financeira do convênio: 
a) os elementos presentes nos autos não permitem estabelecer o imprescindível nexo de causalidade entre a execução financeira e as despesas incorridas para a realização do evento avençado, haja vista o saque na conta vinculada, no mesmo dia 25/8/2008 (peça 38) , de três cheques, nos valores de R$ 30.000,00, R$ 35.000,00 e R$ 39.400,00, valores sem vínculo com os constantes dos itens do plano de trabalho e sem identificação de seus favorecidos;
b) a nota fiscal apresentada na prestação de contas (peça 18) não traz a discriminação adequada dos serviços/bens eventualmente fornecidos, além de também não constar impresso o número da AIDF (Autorização de Impressão de Documento Fiscal) nem identificar o prazo de validade para sua emissão;
c) não foram apresentados os contratos de exclusividade (com os devidos registros em cartório) entre a empresa representante Lourenço Romão dos Santos Filho e as atrações artísticas que eventualmente participaram do evento; e
d) não constam documentos (notas fiscais, recibos, comprovantes de transferências bancárias e outros documentos equivalentes) emitidos em nome das bandas ou artistas e assinadas por seus representantes legais ou pelos seus empresários exclusivos, sendo essa representação ou exclusividade registrada em cartório, capazes de demonstrar que eventuais valores destinados à empresa contratada Lourenço Romão dos Santos Filho foram repassados aos artistas que possam ter se apresentado no evento.
14.8. Na presença das circunstâncias descritas nos itens 30-39 da instrução presente à peça 52 (transcritas no item 2 supra) , evidencia-se infringidos: Art. 70, § único, da CF/1988; art. 63 da Lei 4320/1964; art. 93, do Decreto Lei 200/1967; art. 50, §2º, inciso II, da Portaria Interministerial 127/2008; Termo de Convênio, cláusulas terceira, item II, e sétima; Acórdão 96/2008-TCU-Plenário e 3.826/2013-TCU- 1ª Câmara.
Argumento
15. Recorrendo a julgado deste Tribunal, proferido no âmbito do TC-Processo 035.134/2011-9, defende a impossibilidade de sua responsabilização, uma vez que 'não pode responder objetivamente pelos tropeços e erros advindos dos seus secretários, decorrentes de uma má aplicação das normas ou procedimentos inerentes ao desempenho de seus membros quando no exercício de suas funções', haja vista a existência de ato administrativo delegando poderes gerenciais à Secretaria  e de obras e infraestrutura do Município para a execução da avença.  
Exame
15.1. No âmbito deste Tribunal é pacífico o entendimento que cabe ao administrador dos recursos públicos o ônus de comprovar a boa e regular utilização para os fins que lhe foram designados, de modo que não pairem dúvidas sobre sua aplicação. A existência de incertezas sobre a forma de aplicação dos recursos pactuados no objeto do convênio implica na responsabilidade do gestor público pelos valores geridos (Acórdão 5997/2012-TCU-Segunda Câmara, relator Ministro Augusto Nardes) .
15.2. Ao firmar o termo de convênio, o ex-prefeito assumiu a responsabilidade pessoal pelo cumprimento de seus termos, incluído aí o ônus de comprovar a boa e correta aplicação dos recursos públicos utilizados sob sua gestão, por força do que dispõe o artigo 70, parágrafo único, da Constituição Federal, bem assim o artigo 93 do Decreto-Lei 200/1967 c/c o artigo 66 do Decreto 93.872/1986. Decorre daí sua responsabilidade.
15.3. Diferente do precedente trazido, onde o prefeito, de fato, não praticou nenhum outro ato além da assinatura do convênio e da apresentação da prestação de contas, tendo sido trazida aos autos lei municipal específica descentralizando os atos de ordenação da despesa, aqui o responsável teve participação ativa na execução do ajuste, delineada pela presença de sua firma no termo de referência da licitação presente nos autos (peça 19, p. 35) , nos atos de homologação e adjudicação (peça 19, p. 46) , bem como no contrato realizado com a empresa intermediária (peça 20, p. 1-3) .
15.4. Ademais, a mera argüição de que os atos pertinentes à execução do objeto do convênio foram delegados à secretaria integrante da estrutura administrativa municipal não afasta a sua responsabilidade, visto que remanesce o dever de supervisão em relação aos atos de seus subordinados. Tem-se, por conseguinte, que o responsável incorreu, no mínimo, em culpa in eligendo, quando não em culpa in vigilando.
15.5. Por essas razões, não merece abrigo o argumento apresentado.
Prescrição da Pretensão Punitiva
16. Vale ressaltar que a pretensão punitiva do TCU, conforme Acórdão 1441/2016-TCU-Plenário, que uniformizou a jurisprudência acerca dessa questão, subordina-se ao prazo geral de prescrição indicado no art. 205 do Código Civil, que é de 10 anos, contado da data de ocorrência da irregularidade sancionada, nos termos do art. 189 do Código Civil, sendo este prazo interrompido pelo ato que ordenar a citação, a audiência ou a oitiva do responsável. 
17. No caso em exame, ocorreu a prescrição, uma vez que as condutas inquinadas datam de 25/8/2008, tendo sido ordenada a citação dirigida ao responsável em prazo superior a dez anos, em 4/12/2018 (peça 54) .
CONCLUSÃO
18. Em face da análise promovida na seção 'Exame Técnico', propõe-se rejeitar as alegações de defesa apresentas pelo responsável Francisco Luiz Rodrigues Mendes de Souza, uma vez que não foram suficientes para sanar as condutas a ele atribuídas. Ademais, inexistem nos autos elementos que demonstrem a boa-fé do responsável ou a ocorrência de outras excludentes de culpabilidade.
18.1. Verifica-se também que houve a prescrição da pretensão punitiva, conforme análise já realizada.
18.2. Tendo em vista que não constam dos autos elementos que permitam reconhecer a boa-fé do responsável, sugere-se que as suas contas sejam julgadas irregulares, nos termos do art. 202, § 6º, do Regimento Interno do TCU, com a imputação da sanção prevista no art. 58 da Lei 8.443/1992.
PROPOSTA DE ENCAMINHAMENTO
19. Diante do exposto, submetemos os autos à consideração superior, propondo ao Tribunal:
a) rejeitar as alegações de defesa apresentadas pelo Sr. Francisco Luiz Rodrigues Mendes de Souza (CPF XXX.535.723-XX) ;
b) julgar irregulares, nos termos dos arts. 1º, inciso I, 16, inciso III, alínea 'c', da Lei 8.443/1992, c/c os arts. 19 e 23, inciso III, da mesma Lei, as contas do responsável Francisco Luiz Rodrigues Mendes de Souza (CPF XXX.535.723-XX) , condenando-o ao pagamento das importâncias a seguir especificadas, atualizadas monetariamente e acrescidas dos juros de mora, calculadas a partir das datas discriminadas até a data da efetiva quitação do débito, fixando-lhe o prazo de quinze dias, para que comprove, perante o Tribunal, o recolhimento das referidas quantias aos cofres do Tesouro Nacional, nos termos do art. 23, inciso III, alínea 'a', da citada lei, c/c o art. 214, inciso III, alínea 'a', do Regimento Interno do TCU.
	Valor (R$) 
	Data da ocorrência
	Débito/Crédito

	100.000,00
	25/8/2008
	D

	600,00
	8/5/2009
	C

Valor atualizado do débito (sem juros) em 9/2/2021: R$ 194.285,03
c)  autorizar, desde logo, a cobrança judicial das dívidas, caso não atendidas as notificações, na forma do disposto no art. 28, inciso II, da Lei 8.443/1992;
d)  autorizar também, desde logo, se requerido, com fundamento no art. 26, da Lei 8.443, de 1992, c/c o art. 217, §§ 1º e 2º do Regimento Interno do TCU, o parcelamento da (s) dívida (s) em até 36 parcelas, incidindo, sobre cada parcela, corrigida monetariamente, os correspondentes acréscimos legais, fixando-lhe o prazo de quinze dias, a contar do recebimento da notificação, para comprovar, perante o Tribunal, o recolhimento da primeira parcela, e de trinta dias, a contar da parcela anterior, para comprovar os recolhimentos das demais parcelas, devendo incidir, sobre cada valor mensal, atualizado monetariamente, os juros de mora devidos, no caso do débito, na forma prevista na legislação em vigor, alertando os responsáveis de que a falta de comprovação do recolhimento de qualquer parcela importará o vencimento antecipado do saldo devedor, nos termos do § 2º do art. 217 do Regimento Interno deste Tribunal;
e) enviar cópia do Acórdão a ser prolatado à Procuradoria da República no Estado do Ceará, nos termos do § 3º do art. 16da Lei 8.443/1992, c/c o § 7º do art. 209 do Regimento Interno do TCU, para adoção das medidas cabíveis; e
f) enviar cópia do Acórdão que vier a ser proferido ao Ministério do Turismo e ao responsável, para ciência;
g)  informar à Procuradoria da República no Estado do Ceará, ao Ministério do Turismo e aos responsáveis que a presente deliberação, acompanhada do Relatório e do Voto que a fundamenta, está disponível para a consulta no endereço www.tcu.gov.br/acordaos, além de esclarecer que, caso requerido, o TCU poderá fornecer sem custos as correspondentes cópias, de forma impressa; e
h) informar à Procuradoria da República no Estado do Ceará que, nos termos do parágrafo único do art. 62 da Resolução TCU 259/2014, os procuradores e membros do Ministério Público credenciados nesta Corte podem acessar os presentes autos de forma eletrônica e automática, ressalvados apenas os casos de eventuais peças classificadas como sigilosas, as quais requerem solicitação formal."
	É o relatório.

Maria Jakelyne Albuquerque Almeida (39688/OAB-CE) e outros, representando Francisco Luiz Rodrigues Mendes de Souza.

Procurador Júlio Marcelo de Oliveira.

TOMADA DE CONTAS ESPECIAL. CONVÊNIO. MINISTÉRIO DO TURISMO. FESTIVAL DE QUADRILHAS. IRREGULARIDADES NA EXECUÇÃO FÍSICA E FINANCEIRA. AUSÊNCIA DE NEXO DE CAUSALIDADE. CITAÇÃO. REJEIÇÃO DAS ALEGAÇÕES DE DEFESA. IRREGULARIDADE DAS CONTAS. DÉBITO. PRESCRIÇÃO DA PRETENSÃO PUNITIVA.

TOMADA DE CONTAS ESPECIAL (TCE)

Secretaria de Controle Externo de Tomada de Contas Especial (SecexTCE).

Trata-se de tomada de contas especial (TCE) instaurada pelo Ministério do Turismo (MTur) em desfavor de Francisco Luiz Rodrigues Mendes de Souza, ex-prefeito municipal de Potengi/CE, em razão da impugnação total de despesas do Convênio 896/2008 (Siconv 629899) , que tinha por objeto implementação, naquele município, do projeto denominado "Festival de Quadrilhas", previsto para o período de 26 a 29 de junho de 2008.
O convênio foi firmado no valor de R$ 105.000,00, sendo R$ 100.000,00 à conta do órgão concedente e R$ 5.000,00 referentes à contrapartida da entidade convenente. Os recursos federais foram liberados por meio da ordem bancária 2008OB900921, creditada na conta específica do convênio em 25/8/2008, conforme extrato bancário à peça 38. 
Na fase interna da TCE, o órgão concedente concluiu pela impugnação total das despesas devido a irregularidades na execução física e financeira do convênio. O Controle Interno anuiu a esse posicionamento.
No âmbito do TCU, o responsável foi regularmente citado e apresentou suas alegações de defesa à peça 86.
Em sua análise de mérito, a secretaria especializada concluiu que: i) não houve comprovação da execução física referente a R$ 39.000,00; ii) não houve nexo de causalidade entre a execução financeira e as despesas, pois os valores foram retirados da conta específica mediante cheques sem identificação de seus favorecidos; iii) ocorreram irregularidades na nota fiscal apresentada, como falta de detalhamento e ausência do número da AIDF (Autorização de Impressão de Documento Fiscal) e do prazo de validade para emissão; iv) houve irregularidade em adotar a modalidade de licitação tomada de preços, posto que deveria ter contratado por inexigibilidade de licitação; v) não havia contratos de exclusividade das atrações artísticas, vi) não havia recibo dos cachês pelos artistas. 
Por essas razões, a Secex-TCE propôs a rejeição da defesa apresentada por Francisco Luiz Rodrigues Mendes de Souza, com julgamento pela irregularidade de suas contas e imputação do débito integral, descontado o recolhimento de R$ 600,00, em 8/5/2009, conforme GRU (peça 35) .
Corroboro em parte a análise empreendida pela unidade instrutora, a qual contou com a anuência do Ministério Público junto ao TCU, razão pela qual incorporo os fundamentos apresentados às minhas razões de decidir, no que não contrariar a análise que apresentarei neste voto.
Minha principal divergência relaciona-se ao entendimento exposto na instrução, transcrita no relatório precedente, de que as atrações artísticas necessariamente devem ser contratadas por inexigibilidade de licitação. 
Ressalto que a inexigibilidade de licitação ocorre apenas quando há inviabilidade jurídica de competição entre contratantes, pela natureza específica do serviço a ser contratado. Para legitimar a ausência de processo licitatório para a contratação de profissional de qualquer setor artístico, diretamente ou através de empresário exclusivo, é imprescindível que ele seja consagrado pela crítica especializada ou pela opinião pública, nos termos do art. 25, inciso III, da Lei 8.666/1993.
Observo que o plano de trabalho aprovado (peça 3) nada exigiu acerca da qualificação dos artistas, bastando que fossem bandas de porte local e regional. Da mesma forma, o edital da tomada de preços previa apenas a contratação da empresa de promoção e eventos para realização do "Arraia Junino", festival de quadrilhas no Município de Potengi/CE (peça 19) . 
Embora o objeto da contratação, assim como foi descrito no edital, possibilitasse a competição de diversas empresas da região, o certame contou apenas com três licitantes, sendo consagrada vencedora a empresa Lourenço Romão dos Santos Filho, no valor de R$ 104.400,00. A despeito dessa constatação, sublinho que a regularidade do processo licitatório não foi objeto de análise neste processo.
Por outro lado, assiste razão à Secex-TCE no entendimento de que, em se tratando de bens e serviços comuns, seria preferível que a contratação ocorresse mediante o pregão eletrônico, nos termos do Decreto 10.520/2002. 
Conforme a jurisprudência desta Corte, os serviços de fornecimento de infraestrutura para a realização de shows devem ser contratados mediante licitação na modalidade pregão, preferencialmente em sua forma eletrônica, pois são serviços de natureza comum, passíveis de serem prestados por diversas e diferentes empresas, uma vez que se baseiam em especificações e padrões conhecidos e usuais de mercado (ex vi do Acórdão 6504/2017-TCU-Segunda Câmara) .
Além disso, destaco o entendimento de que é possível a realização de pregão com vistas à contratação de empresa intermediária de artistas e bandas de renome local ou regional, pois o objeto é passível de atendimento por qualquer pessoa jurídica que consiga mobilizar os profissionais do setor artístico atuantes nas referidas bases geográficas e não há incompatibilidade entre apresentações musicais e o conceito de serviço comum (ex vi do Acórdão 3322/2019-TCU-Segunda Câmara) .
Todavia, nesse contexto em que a contratação foi realizada mediante processo licitatório, mesmo que na modalidade tomada de preços ao invés de pregão, não é exigível da empresa a apresentação das cartas de exclusividade. Tal exigência decorre justamente da necessidade de comprovar a impossibilidade jurídica de competição entre contratantes.
Portanto, apenas na contratação direta, por inexigibilidade de licitação, de profissional do setor artístico por meio de empresário exclusivo, faz-se necessária a apresentação de contrato de exclusividade registrado em cartório. Ou, alternativamente, aceita-se, para o estabelecimento do nexo de causalidade entre os recursos repassados e os serviços artísticos prestados, documento que comprove o efetivo recebimento do cachê pelo artista ou por seu representante exclusivo.
A despeito dessas divergências, entendo, em uníssono com a Secex-TCE e o MPTCU, que a movimentação da conta específica, mediante cheque, não permite comprovar que os recursos foram creditados na conta bancária de titularidade da empresa contratada, além de que não foi possível atestar parte da execução física do convênio.
Considerando ser do gestor o dever de prestar contas, caberia a ele, instado a se defender, apresentar todos os documentos capazes de elidir as irregularidades pelas quais fora citado, o que não ocorreu. Destarte, resta caracterizada a conduta culposa do ex-prefeito que acarretou dano ao erário.
Por fim, registra-se a prescrição da pretensão punitiva desta Corte de Contas, nos termos do Acórdão 1441/2016-TCU-Plenário, dado o lapso temporal maior que dez anos entre a irregularidade sancionada, ocorrida em 25/8/2008, e o ato que ordenou a citação, ocorrido 4/12/2018.
Nesse cenário, exsurge o dever de julgar irregulares as contas do responsável, imputando-lhe débito, com amparo no art. 19 da Lei Orgânica do TCU.
Ante o exposto, voto por que o Tribunal adote o Acórdão que ora submeto à deliberação deste Colegiado.
TCU, Sala das Sessões Ministro Luciano Brandão Alves de Souza, em 30 de março de 2021.
Ministro BRUNO DANTAS 
Relator